【裁判字號】    94,建,8
【裁判日期】    950522
【裁判案由】    給付工程款
【裁判全文】
臺灣屏東地方法院民事判決                 94年度建字第8號
原      告  傳泰科技企業行
法定代理人  甲○○
訴訟代理人  蕭永宏律師
被      告  國立恆春高級工商職業學校
法定代理人  丁○○
訴訟代理人  張賜龍律師
複訴訟代理
人          黃郁婷律師
上列當事人間請求給付工程款事件，本院於民國95年5 月8 日言
詞辯論終結，判決如下：
    主  文
原告之訴及假執行之聲請均駁回。
訴訟費用由原告負擔。
    事實及理由
一、原告起訴主張：原告於民國92年10月承攬被告校內電機科室
    內整修工程（下稱系爭工程），總工程款為新臺幣（下同）
    1,499,000 元，業經被告驗收完畢。惟被告以系爭工程中「
    一樓土木工程暨設地面增高部分（填高40公分）」結算明細
    與原告之標價單上所列數量不符，僅願給付原告實作數量之
    工程價款。然系爭工程係以總價決標，原告乃降低材料單價
    方式配合被告所提出標單上超額之數量，反應成本投標。原
    告已依合約書內容施作完成，被告即有依約給付之義務。又
    其中有爭議金額為623,650 元，爰依履行契約之法律關係，
    起訴請求被告給付前開金額工程款。又原告對於實際施作數
    量不爭執，若以實際數量為計算，希望以當時材料市場價格
    為計算。並聲明：（一）被告應給付原告623,650 元，及自
    起訴狀繕本送達翌日起至清償日止，按週年利率百分之5 計
    算之利息。（二）願供擔保，請准宣告假執行。
二、被告則以：系爭工程並未約定以總價決標，招標時被告委由
    訴外人丙○○製作工程概算表，被告再依該概算表內容製作
    標單及訂定底價。惟被告於系爭工程施工期間，發現按合約
    內容工作物計算，有關「一樓土木工程暨設地面增高部分（
    填高40公分）」實際施作之數量與標單上之數量不符，標單
    上記載之數量較原告實際施作所需數量為多。該工程驗收時
    ，經測量原告實際施作亦確實不足標單所列數量。故兩造於
    92年12月30日之驗收記錄會議中達成原告同意被告依照實際
    施作之數量計算應付之工程款，則原告對於未實際施作之部
    分工作，因不能認定原告已完成工作，原告自不得請求給付
    該部分之報酬。而原告對於被告已依其實際施作數量、投標
    單上所載之單價為基準計算之工程款業已給付原告，並不爭
    執，則原告對於未實際施作部分即不得請求報酬，其請求無
    理由等語，資為抗辯。並聲明：（一）原告之訴及假執行之
    聲請均駁回。（二）如受不利判決，願供擔保免為假執行。
三、兩造對於原告於92年10月間承攬被告系爭工程，契約總價為
    1,499,000 元，約定於92年12月15日前完工，並經驗收完畢
    。其中一樓土木工程暨設地面增高部分施工項目中有關中石
    、粗砂、卵石、混凝土、鋼模板、水泥砂漿、地板面磨石加
    工部分，標單上記載數量與實際施作數量不符，共差距623,
    650 元之事實不爭執，復有工程合約書、結算明細表、驗收
    記錄報告表、驗收記錄、工程結算驗收證明書影本在卷可按
    。是本件本院所應審究者為：（一）系爭工程款給付之方式
    為何？是以契約總價給付？或是以實際施作之數量計算？（
    二）原告得請求工程款金額為何？
（一）有關系爭工程款給付之方式為何？是以契約總價給付？或
      是以實際施作之數量計算部分：
    (1)依兩造所簽定之工程合約書前段（見本院卷第9 頁）即明
      載兩造同意依政府採購法及其主管機關訂定之規定訂定本
      契約，共同遵守等語，則兩造在解釋系爭工程合約書，應
      依前開法令之規定為之。
    (2)按建立政府採購制度，依公平、公開之採購程序，提升採
      購效率與功能，確保採購品質，爰制定本法；本法所稱採
      購，指工程之定作、財物之買受、定製、承租及勞務之委
      任或僱傭等；政府機關、公立學校、公營事業（以下簡稱
      機關）辦理採購，依本法之規定，本法為規定者，適用其
      他法律之規定，政府採購法第1 、2 、3 條定有明文。又
      政府機關、公立學校、公營事業辦理採購與私人所訂立之
      契約，其性質仍屬私法契約，政府採購法依前揭規定，僅
      為建立政府機關、公立學校、公營事業於辦理採購，應依
      政府採購法及行政院公共工程委員會所頒布之相關子法為
      其對外招標工程及訂立契約所應依循之規範，除契約當事
      人將該內容明文約定於契約由雙方共同遵守外，未約定者
      ，其契約權利義務關係即應回歸私法領域，依民法或其他
      相關之規定定之。
    (3)依行政院公共工程委員會93年3 月24日工程企字第093003
      74880 號令所修正之採購契約要項第30點規定，契約應記
      載總價。無總價者應記載項目、單價及金額或數量上限。
      又前開委員會91年11月27日工程企字第09100507960 號令
      修正之政府採購法施行細則64條之1 規定，機關依本法第
      52條第1 項第1 款或第2 款規定採最低標決標，其因履約
      期間數量不確定而於招標文件規定以招標的單價決定最低
      標者，並應載明履約期間預估需求數量。招標標的在二項
      以上而未採分項決標者，並應以各項單價及其預估需求數
      量之乘積加總計算決定最低標，依前揭規定內容可知，政
      府機關依採購法所為之招標，有分為總價決標及單價決標
      2 種。依兩造所簽定系爭工程合約書所示，系爭工程契約
      總價約定為1,499,000 元，合約書後附之工程標價單亦載
      明系爭工程總計為1,499,000 元，足徵系爭工程係採總價
      決標，應堪認定。
    (4)又契約應記載總價。無總價者應記載項目、單價及金額或
      數量上限；契約價金之給付，得為下列方式之一，由機關
      載明於契約：（一）依契約總價給付。（二）依實際施作
      或供應之項目及數量給付。（三）部分依契約標的之價金
      給付，部分依實際施作或供應之項目及數量給付。（四）
      其他必要之方式，採購契約要項第30、31點定有明文。故
      政府機關對於採購契約雖為總價決標，惟價金給付方式，
      並非即為以契約總價給付，仍須由雙方另行約定行之。若
      雙方無特別約定，即應依民法及相關之規定定之。經查依
      系爭工程合約書第3 條約定，「價金給付，廠商所完成之
      相關設備整修經機關驗收合格後一次付清，另自應付貨款
      中扣留百分之3 作為保固保證金」，有該合約書在卷可稽
      ，參以合約書後附之工程標價單第2 頁最後一欄註明，「
      以上場地以現場實際為準，請詳實估算」以觀，足徵兩造
      對於價金給付，並未約定以何種方式為之，又工程標價單
      中所記載之數量及依該數量乘以單價所得之總價即本件契
      約價金，僅為廠商投標時，憑以預估費用並用以與其他廠
      商競標之用，尚無從以該契約價金遽認為兩造係以該契約
      價金為兩造約定之承攬報酬。綜上兩造對於價金給付方式
      ，並未再行約定工程款計算之方式，即應依民法第490 條
      之規定，以原告實際完成工作之數量，作為原告請求報酬
      之基準，且兩造於92年12月30日辦理系爭工程驗收時，業
      經同意以實際施作數量計算工程款，有該驗收紀錄（見本
      院卷第69頁）附卷可按，已為兩造於本院準備程序中所不
      爭執（見本院卷第99頁），本件工程款計算，自應以兩造
      協議內容即實際施作數量計算。
（二）有關原告得請求工程款金額部分：
    (1)兩造對於原告施作一樓土木工程暨設地面增高部分，實際
      施作數量中石、粗砂、卵石均為100 立方公尺、混凝土82
      5 立方公尺、鋼模板1,100 立方公尺、1 比3 水泥砂漿1,
      500 立方公尺、地板面磨石加工2,250 立方公尺，並按其
      單價所計算之金額共計274,150 元業經給付原告之事實並
      不爭執，足徵被告對於原告實際完成工作數量計算之報酬
      已給付與原告，則原告另行請求依工程估價單數量扣除前
      開數量後依兩造約定之單價計算之報酬623,656 元，尚屬
      無據。
    (2)另原告主張系爭工程係以總價決標，原告乃降低材料單價
      方式配合被告所提出標單上超額之數量，以達到被告底標
      金額，希望能以當時材料市價按實際施作之數量計算報酬
      等語。然查：
    證人戊○○於本院證稱：「我是被告學校之總務處事務組
      組長，有關學校電機科室內整修工程招標是我處理。」「
      【（提示本件卷第十三頁工程標價單）有關一樓土木工程
      第一點到第十二點項目數量是由何人提供？】有關一樓土
      木工程第一點到第十二點項目數量是由證人丙○○估算給
      我參考之後，就將該數量上網公告，由要參加競標廠商根
      據該數量製造標單。」等語（見本院卷第86頁）、「（本
      件工程底價為何？如何計算？）150 萬元，計算方式：參
      考當時規範，再由校長定價格。規範是證人丙○○提供的
      ，規範中有數量及單價，於計算總價後再交由校長決定底
      價。」「（規範還在嗎？）規範現在沒有了，因為我有修
      正過，原來的我沒有留存，單價、數量沒有改過，當時簽
      呈還在。決標價格是高於底價。」（見本院卷第87頁）及
      證人乙○○證述：「我目前是被告學校專任教師，兩造簽
      訂合約書時我是總務主任，工程概算表中內容是我詢問其
      他廠商後，由證人丙○○提供工程概算表內容交由證人戊
      ○○製作標單。」（見本原卷第89頁）等語在卷，參以證
      人丙○○亦於本院證稱：「我是原告法定代理人古淑瑛丈
      夫」（見本院卷第92頁）等語在卷可按，足徵系爭工程辦
      理招標人員於辦理本件招標系爭工程時，並未詳實詢價及
      估算，即將原告法定代理人之夫丙○○所製作之工程概算
      表製作標單，交由校長訂定底價。而原告法定代理人甲○
      ○應係透過其夫丙○○據以推估系爭工程之底價後，原告
      就系爭工程為達能得標，明知估價單中數量與實際相差甚
      鉅，仍願就單價部分降價以求，於得標後，並以該單價與
      被告訂立工程合約書，兩造自應受拘束。被告既不同意以
      當時材料市價為計算請求報酬，原告事後自不得另行主張
      以當時材料市價計算本件工程報酬，原告前開主張尚不足
      採。
四、綜上所陳，被告已依原告實際施作數量依兩造約定之單價計
    算之報酬給付原告，原告另就未施作部分另行請求報酬，即
    無理由，應予駁回。又原告之訴既經駁回，其假執行之聲請
    亦失所附麗，應併予駁回。
五、本件事證已臻明確，兩造其餘攻擊防禦方法及所提證據，經
    核於結果不生影響，爰不一一論述，併此敘明。
據上論結，本件原告之訴為無理由，依民事訴訟法第78條，判決
如主文。
中    華    民    國    95    年    5     月    22    日
                  民事第一庭    審判長法  官  羅心芳
                                      法  官  林雅莉
                                      法  官  邱玉汝
以上為正本，係照原本作成。
如不服本判決，應於送達後20日內，向本院提出上訴狀並表明上
訴理由，如於本判決宣示後送達前提起上訴者，應於判決送達後
20日內補提上訴理由書（須附繕本）。
中    華    民    國    95    年    5     月    23    日
                                      書記官  魏慧夷


司法院資訊處製作；財團法人民間司法改革基金會備份。
